最　高　行　政　法　院　判　決　　　　　　　　　九十一年度判字第一五四四號
　　再 審原 告　甲○○
　　再 審被 告　財政部臺灣省中區國稅局
　　代　表　人　楊重華
右當事人間因綜合所得稅事件，再審原告對於中華民國八十八年四月三十日本院八十
八年度判字第一六九六號判決，提起再審之訴。本院判決如左：
　　主  文
再審之訴駁回。
再審訴訟費用由再審原告負擔。
    事  實
緣再審原告八十年度綜合所得稅結算申報，漏報其取自國防部中山科學研究院（下稱
中科院）之薪資所得新台幣（下同）二五二、八五二元，再審被告乃核定補徵稅額一
五、八六八元。再審原告不服，就上開薪資所得部分，循序提起行政訴訟，為本院八
十八年度判字第一六九六號判決駁回。再審原告對之提起再審之訴。茲摘兩造訴辯
意旨如次：
再審原告起訴意旨略謂：按審理事實之法院為期發現真相，對與待證事實有重要關係
，在客觀上認為應行調查之證據，均應依法詳加調查。苟未加以調查，或雖加以調查
，而其內容尚未明瞭，而遽行判決者，即有應於審判期日調查之證據未予以調查之違
背法令。本件再審原告與中科院之權利義務關係之法源始於契約，契約條款才是依法
裁判心證理由，原判決豈能以行政機關公文書或中科院內部作帳之報銷預算作為行政
處分之依據。查再審原告與中科院所簽訂之服務契約書（貴院依職權向中科院調閱）
約定事項第一條、第二條規定，再審原告所有權利義務悉依「技術員管理作業程序」
及中科院核定之等級按月發給。再審原告八十年度依契約規定為職級四等功實領薪俸
三五一、五九六元，與八十年度原申報所得相符合。依臺灣桃園地方法院民事判決（
請調卷）民事庭依職權調查結果為「原告薪資並不含技術津貼，自無權要求被告（中
科院）給付技術津貼為退休薪資所得。」再審原告根本未與中科院約定薪資除實物代
金及眷補費外，包含全部給予，原判決謂：「中科院聘雇人員之約定事項亦載明薪資
除實物代金外，包含全部給予」，究由何處查出？原判決復稱：「不同法令各有其立
法目的，是各機關就同一名稱之事項適用不同之法律而得不同之結論」或「行政法院
判決不受法院拘束」云云。惟系爭所得在兩不同法律中名詞、定義完全相同，只受理
法院及法官不同。按不同法律就同一名稱如未賦予定義，各機關固得依所適用法律而
得不同之結論，然該法律如對同一名稱給予相同之定義，則不論何機關或個人均應受
該相同定義之拘束，如違反該定義所明示文字，即應有不同之法律關係或於判決理由
中詳列心證之理由。再查，所得稅法第四條第八款前段、第十四條第一項第三款，未
明示研究經費每月按職級定額領取即屬勞務所取得之報酬，亦「無各種補助費及按月
或按年分期給付之退休金」等文字，且再審原告所領取之技術津貼係自預算獲得，研
究科技所付出之腦力支出，中科院及稅捐主管機關長期具有共識（六十八至八十二年
），再審原告所領取之技術津貼應否納稅非無斟酌之餘地。原判決指出財政部本於法
定職權以六十八年十一月三十日台財稅第三八五○一號函釋明白指出再審原告所領取
之技術津貼屬薪資非研究所得。惟該函釋內容為：「一、．．．三、如屬第一種情形
，中科院以往未依法扣繳，所得人以往年度亦未申報納稅者，．．．自六十九年一月
起，中科院應於給付時依法扣繳，所得人應於每年終後合併申報綜合所得稅。四、本
案經報奉行政院．．．備查在案。」該函釋相對人為何？係下屬機關抑納稅義務人？
納稅義務人有無知曉之可能？係政府機關公文書或稅務法令？事關人民納稅義務，有
無依法令公布周知？稅捐主管機關既已通知自六十九年起依法扣繳，再審原告有無依
中科院扣繳憑單依法申報所得，即為審查之所在。再審原告自六十三年起受雇繳納所
得，依法自依中科院六十九年扣繳憑單納稅，當無疑義，何來再審被告再處分之事由
。本案既經行政院備查在案，則公務員依法令執行公務，再審原告當然自六十九年起
即依法納稅，否則其未依法令執行公務造成人民損失，人民救濟途徑為何？又上開函
釋之行文要旨為上級單位（財政部）要求下級單位（北、中、南三個國稅局）調查其
所屬轄區中科院非軍職人員薪資結構，如調查結果屬行文要點一，則依行文要點三辦
理。北、中、南三個國稅局何時完成上開財政部六十八年函釋之行文要旨呢？依據再
審被告答辯狀，財政部臺灣省北區國稅局（下稱北區國稅局）於八十二年間曾派員前
往瞭解，為何不於財政部六十八年函釋行文後立即為之？此亦為監察院八十五院台財
字第二四二八號糾正案主旨。直到八十三年六月十四日財政部依北區國稅局八十二年
四月十五日北區國稅三第八二○○七三○七號函查訪結果，做成台財稅第00000
0000號行政命令，並於八十四年十月十七日報行政院秘書長台八十四財字第三七
○○七號函請國防部依法課徵非軍職員工所得稅。依程序而言，再審被告直到八十三
年六月十四日台財稅第八三一五九七九五一號函釋發佈，始完成上開台財稅第三八五
○一號行文要旨，並做出行政命令，此即係行政院秘書長台八十四財字第三七○○七
號函不能明示應自六十九年度課稅或追繳稅金之主因，亦係再審原告主張再審被告補
徵本件八十年度所得稅於法無據之主因。若財政部六十八年函釋，係屬政府機關兩單
位內部行文，則能否視為行政命令，據以作成行政處分，其法源為何？依司法院釋字
第一三七號解釋，法官於審判案件時，對於各機關就其職掌所作有關法規解釋之行政
命令，固未可逕行排斥不用，但仍得依據法律表示其合法適當之解釋。再者，職務命
令乃上級對下級之行文，可否作為處分人民之依據，應依行文要旨為事實審理之依據
。原判決顯然認得為處分之依據，但理由中只敘明財政部已於六十八年即以上開函釋
要求繳稅，對該函之行文要點得以處分之理由，則未敘明，難謂無理由不備之違法。
若無前述財政部六十八年三八五○一號函釋及其後續發布之相關函釋，行政機關有無
課稅依據。依行政法院第三庭見解，仍須依法核課，但依所得稅法第四條第八款規定
，只要是科學研究機構為獎勵研究而給予研究所得，免納所得稅，該第三庭判決顯欠
缺法令依據，亦未於理由中詳加論列行政機關發布之行政命令，其判決依據為何？僅
稱應依法核課，亦難謂無理由不備之違法。請將原判決廢棄，並撤銷再訴願決定、訴
願決定及原處分等語。
再審被告答辯意旨略謂︰再審原告不服原核定，申經復查結果以中科院所核發「技術
津貼」之性質，為經常性研究補助費給與，且按月按職級定額支給，依所得稅法第四
條第八款、第十四條第一項第三類規定，核屬提供勞務取得之報酬，為薪資所得。根
據行政院秘書長八十四年十月十七日台八十四財字第三七○○七號函復國防部八十四
年九月二日（八四）珍琥字第二二九一號函稱：「貴部報院為中山科學研究院給付非
軍職人員之科技品味加給暨技術津貼免扣繳所得稅一案，與現行法令規定不合，奉示
：本案應依法課徵所得稅．．．」又依財政部八十五年十二月五日台財稅第八五一九
二八○九一號函示：「．．．中山科學研究院支付非軍職人員『科技品位加給』暨『
技術津貼』，既經查明係通案依職級按月定額給付，核屬所得稅法第十四條第一項第
三類之薪資所得．．．應依法課徵綜合所得稅。」原核定並無不合，乃予維持。再審
原告訴願階段主張行政命令不可溯及既往。經查中科院依所訂「科技人員品位支給標
準表」及「技術員薪給標準表」之等級，每月按職級定額領取「品位加給」或「技術
津貼」。該院與其聘僱人員之約定事項亦載明所指薪給，除實物代金及眷補費外，包
括全部給與。另財政部臺灣省北區國稅局（下稱北區國稅局）於八十二年間曾派員前
往該院現場瞭解結果，該院支付非軍職人員之「品位加給」及「技術津貼」，係採按
月給付方式，並非按研究計畫個案給付，復經中科院八十一年十一月三日八十一訓誠
字第一六八七三號函致該局說明該院各類薪資扣繳所得狀況，略以該院於年度開始即
訂有各項研究計畫，並按照研究計畫逐月實施。各項研究計畫除一般經費外，為獎勵
科技人員竭盡心智參與研發工作，另編列研發人員研究補助費及技術津貼。為便利作
業，研發人員研究補助費係採按月發放方式，再經由成本歸戶手續，回歸計畫預算內
（研究補助費採個案給付，必將增加人力及作業之負擔，不符經濟效益）等語。足見
中科院給付非軍職員工之「品位加給」及「技術津貼」之所得，屬經常性研究補助費
給與，且依職級按月定額支給，為提供勞務所取得之報酬，依行為時所得稅法第四條
第八款但書及第十四條第一項第三類規定，核非免稅之研究補助費所得，再審被告於
法定核課期間內依法發單補徵稅款，並無不合。再審原告主張基於信賴利益不宜追溯
補徵，於法無據，訴願決定乃予維持，再訴願及行政訴訟均持相同論見，予以駁回。
再審原告仍執陳詞提起再審之訴，殊無可採，請予駁回等語。
    理  由
本件再審被告代表人業已更換，再審被告陳明由新代表人楊重華承受訴訟，於法無違
，應予准許，合先明。次按行政訴訟法修正施行前，對於本院判決提起再審之訴，
須有該法第二十八條各款所定情形之一者，始得為之。該條第一款所謂適用法規顯有
錯誤（即修正後之第二百七十三條第一項第一款），係指原判決所適用之法規與該案
應適用之現行法規相違背，或與解釋判例有所牴觸者而言。至於事實之認定或法律上
見解之歧異，再審原告對之縱有爭執，要難謂為適用法規顯有錯誤，而據為再審之理
由。本件再審原告八十年度綜合所得稅結算申報，漏報取自中科院之薪資所得計二五
二、八五二元，再審被告乃核定補徵稅額一五、八六八元。再審原告不服，就該薪資
所得部分，循序提起行政訴訟。原判決以：科學研究機關為研究而給予之研究補助費
所得，非屬為授與人提供勞務所取得之報酬者，始免徵所得稅，行為時所得稅法第四
條第八款已明予規定。中科院系爭「品位加給」或「技術津貼」研究補助費應否繳納
所得稅，財政部亦曾本於法定職權，以六十八年十一月三十日台財稅第三八五○一號
函釋「一、凡依職級按月定額發給者，應屬各該研究人員之薪資所得，應於給付時依
法辦理扣繳，所得人並應於年度結算申報時合併申報課稅。二、如係按研究計劃個案
給付、並非通案按職級按月給付者，則為研究補助費，依法可免納所得稅。三、如屬
第一種情形，中科院以往未依法扣繳，所得人以往年度亦未申報納稅者，應即請中科
院轉知各所得人自行向稽徵機關補報並補繳應納稅款，可免予處罰，自六十九年一月
起，中科院應於給付時依法扣繳，所得人應於每年終後合併申報綜合所得稅。四、本
案經報奉行政院六十八年十一月八日台六十八財第一一二○四號函准予備查在案。」
查中科院之預算雖分別依計畫編列人事費支應其員工之各項給與，實際上領受品位加
給或技術津貼之非軍職人員，無論配屬之單位或參與不同計畫，依該院所定「科技人
員品位加給支給標準表」、「技術員薪給標準表」之等級，每月按職級定額領取品位
加給或技術津貼。且該院與其聘僱人員之約定事項亦載明所指薪給，除實物代金及眷
補費外，包括全部給與，其非軍職人員所領受之品位加給或技術津貼，核屬因提供勞
務所取得之報酬，應無行為時所得稅法第四條第八款前段免納所得稅規定之適用。再
北區國稅局於八十二年間派員前往該院瞭解結果，其支付非軍職人員之品位加給及技
術津貼確係按月給付方式，復經中科院八十一年十一月三日（八一）訓誠字第一六八
七三號函致該局，說明該院各類薪資扣繳所得稅狀況：「以該院於年度開始即訂有各
項研究計畫，並按照研究計畫逐月實施。各項研究計畫除一般經費外，為獎勵科技人
員竭盡心智參與研發工作，另編列研發人員研究補助費及技術津貼。為便利作業，研
發人員研究補助費係採按月發放方式，再經由成本歸戶手續，回歸計畫預算內（研究
補助費採個案給付，必將增加人力及作業之負擔，不符經濟效益）」等語。足見中科
院給付非軍職員工之品位加給及技術津貼之所得，屬經常性研究補助費給與，且依職
級按月定額支給，屬提供勞務所取得之報酬，依行為時所得稅法第四條第八款但書及
第十四條第一項第三類之規定，核非免稅之薪資所得，中科院並對之依規定扣繳，既
無再審原告所謂之違反租稅法定主義、依法課稅原則，亦無所稱信賴保護原則之適用
。又系爭研究補助費，自六十九年一月起，中科院應依法扣繳，所得人應合併申報綜
合所得稅，已經財政部上開函釋示明，該函釋並非就法規未規定之事項所為補充規定
，核與行政院台七十八規字第一○九○四號函釋意旨不同，是以再審被告追課再審原
告八十年度系爭研究補助費綜合所得稅，再審原告謂違反「法律不溯既往」原則，亦
有誤會。又查財政部六十八年十一月三十日台財稅第三八五○一號函對研究補助費應
否納稅有原則性之釋示。而系爭「品位加給」或「技術津貼」研究補助費，依上開函
釋，應受行為時所得稅法第四條第八款但書規定之限制，亦無違背中央法規標準法第
十二、十三及十四條規定情事。綜上，再審原告所訴，核無可採。再審被告對再審原
告八十年度綜合所得稅結算申報，漏報系爭研究補助費，予以補徵，揆諸前開法條規
定，核無違誤，一再訴願決定遞予維持，均無不合。再審原告起訴意旨，難謂有理由
，而駁回再審原告前訴訟程序之訴，殊無所適用之法規與應適用之現行法規相違背，
或與解釋判例有所牴觸情形。再審原告猶執詞主張系爭品位加給非薪資所得，而係研
究給予，應屬免稅所得云云，係對原判決上開事實認定及法律見解為爭執，揆諸首揭
說明，自不得據以提起再審之訴。臺灣桃園地方法院關於品位加給等應否列入退休金
計算之認定與系爭品位加給否是否免稅所得之認定無關，且該院之裁判並無拘束行政
法院之效力。又所得稅法第四條第八款前段固規定，研究補助費等所得，得免納所得
稅，惟其但書明定，受領之補助費如係為授與人提供勞務所取得之報酬，不適用免稅
規定。何謂提供勞務所取得之報酬，法條無法就各類型報酬逐一明定，財政部六十八
年十一月三十日台財稅第三八五○一號函釋，僅係本於職權，闡釋法條內涵。無論有
無該函釋，系爭品位加給均係所得稅法第四條第八款但書所定為授與人提供勞務所取
得之報酬，不得免稅，而屬同法第十四條第一項第三類之所得，應納所得稅。故該函
釋有無公布與納稅義務人周知？中科院有無依該函釋將系爭品位加給列入扣繳？稅捐
稽徵機關有無立即追查？均與再審原告依上開法律規定，應繳納所得稅無影響。綜上
，本件原判決並無修正前行政訴訟法第二十八條第一款所謂適用法規顯有錯誤情形，
亦無同條所列其餘各款情形，本件再審之訴，顯無再審理由，應予駁回。
據上論結，本件再審之訴為顯無再審理由，爰依行政訴訟法施行法第二條、行政訴訟
法第二百七十八條第二項、第九十八條第三項前段，判決如主文。
中　　華　　民　　國　　九十一　　　年　　　八　　　　月　　二十三　　　日
                    最 高 行 政 法 院  第 一 庭
                                審 判 長 法  官　　　黃　綠　星
                                         法  官      彭　鳳　至
                                         法  官　　　蔡　進　田
                                         法  官　　　黃　璽　君
                                         法  官　　　廖　宏　明
右  正  本  證  明  與  原  本  無  異
　　　　　　　　　　　　　　　　　　　　 法院書記官　邱　彰　德
中　　華　　民　　國　　九十一　　　年　　　八　　　　月　　二十三　　　日
